【裁判字號】    89,易緝,53
【裁判日期】    890509
【裁判案由】    重利
【裁判全文】
臺灣桃園地方法院刑事判決                          八十九年度易緝字第五三號
    公訴人  台灣桃園地方法院檢察署檢察官
    被  告  乙○○
右列被告因重利案件，經檢察官提起公訴（八十六年度偵字第五四九二號），本院判
決如左：
        主  文
乙○○無罪。
        理  由
一、本件公訴意旨略以：被告乙○○係設於桃園縣龜山鄉○○路○段一二０六之一號
    一樓之「大千代書事務所」代書，明知告訴人丁○○需款急用，竟於民國八十五
    年一月間（起訴書誤繕為八十六年），在前開事務所內，借貸新台幣（下同）五
    十萬元予丁○○，約明三個月為期，被告以扣除期前利息方式，向告訴人收取十
    三萬元之顯與原本不相當之重利，實際僅付三十七萬元予告訴人。因認被告涉犯
    刑法第三百四十四條之重利罪嫌云云。
二、按犯罪事實應依證據認定之，無證據不得推定其犯罪事實；又不能證明被告犯罪
    者，應諭知無罪之判決，刑事訴訟法第一百五十四條、第三百零一條分別定有明
    文。又告訴人之告訴，係以使被告受刑事訴追為目的，是其陳述是否與事實相符
    ，仍應調查其他證據以資審認，最高法院三十年上字第五九七號著有判例。公訴
    人認被告涉犯前開罪嫌，無非係以告訴人丁○○之指述，並以被告所書信函內敘
    及曾貸與告訴人五十萬元一事，及告訴人之華信商業銀行桃園分行帳戶內僅存入
    三十七萬元等資為論據，而認被告涉有收取十三萬元重利罪嫌。訊據被告乙○○
    固坦承於八十五年一月三十日，在「大千代書事務所」內貸與五十萬元予告訴人
    之事實，惟堅詞否認有何重利犯行，辯稱：伊當日係開立付款人為華信銀行桃園
    分行，票號Ａ0000000號，面額為三十七萬元之支票一紙及現金十三萬元
    交付予告訴人，由其書立收據表明收訖之旨，並由告訴人及其母親黃卓百吉共同
    書立面額五十萬元本票及共同連帶借用證書各一紙，資為借款憑據，伊並無預收
    十三萬元高額利息等語。
三、經查：
（一）告訴人初於偵查中指陳：伊據報載二胎借款，即至被告事務所借款五十萬元，
      被告說要三分利，並須付承辦費用，故被告僅開立三十七萬元支票給伊，伊則
      提供坐落桃園縣八德市○○段第三六五號土地及建物（下稱系爭房地）設定抵
      押權給金主，並同時委託被告以系爭房地再向桃園市信用合作社（下稱桃信）
      辦理貸款，但為先清償系爭房地上既存之新竹區中小企業銀行東門分行（下稱
      竹企）抵押權及本件借款，伊另填寫二百零五萬元桃信提款單，但伊只蓋章，
      並未簽名即交給被告云云（見偵卷第二十四頁），惟於第二次偵訊時則稱：提
      款單上印章不是伊所蓋，伊僅簽名而已云云（見偵卷第三十四頁反面），告訴
      人對於桃信提款單上之簽名、蓋章部分，雖前後指述不一，惟告訴人係以系爭
      房地向被告借款並向桃信辦理貸款等情，核與被告所陳述借貸情節相符，堪予
      採信。
（二）告訴人提供系爭房地向被告借款時，該房地業已向竹企設定第一順位最高限額
      二百四十萬元抵押權，另向被告借款五十萬元，設定第二順位最高限額七十萬
      元抵押權於金主甲○○，嗣以系爭房地再向桃信貸款，而於八十五年六月十二
      日設定最高限額三百三十萬元抵押權於桃信，惟於同年六月十七日清償金主甲
      ○○五十萬元借款，於翌日（即十八日）清償竹企一百四十五萬五千五百六十
      一元借款，並於同年六月十八日同時塗銷前開二筆最高限額抵押權等情，此有
      系爭房地土地登記簿謄本、竹企八十七年三月十二日竹企銀東門字第三二一─
      一號函暨附徵信卡、塗銷意見表、客戶往來明細表及桃園縣八德地政事務所八
      十七年二月二十六日八七德地一字第八七０八二三號函暨附甲○○塗銷抵押權
      申請文件，附卷可參。而被告辯稱：伊先替告訴人償還金主五十萬元借款，再
      由金主將抵押權讓與給伊，但伊並未辦理移轉登記手續等語，復有土地登記申
      請書一份附卷可參（見偵卷第八十六頁），堪信為真實。又被告辦理塗銷前開
      二筆抵押權後，桃信於同年六月二十四日撥款二百七十萬元，被告於同日以前
      開二百零五萬元提款單提款清償債務，業據被告於本院審理時供承在卷，並有
      提款單及桃信活期儲蓄存款明細表各一紙附卷可參（見偵卷第六頁、第二十六
      頁），足見告訴人能夠在桃信撥款之前，清償竹企一百四十五萬五千五百六十
      一元債務，顯亦係被告調現代為清償之結果，倘謂被告牟求重利營生，何以告
      訴人未曾攻詰此筆百萬元借款部分亦有重利行徑？卻反覆爭執該提款單上之簽
      名或印章云云，顯悖離事理之情，是告訴人指稱被告就五十萬元借款部分有重
      利之嫌云云，難謂無可議之處。
（三）再查，被告貸借五十萬元予告訴人之方式，係由被告開立付款人為華信銀行桃
      園分行，票號Ａ0000000號，面額為三十七萬元之支票一紙及現金十三
      萬元交予告訴人收執一節，被告除提出由告訴人與其母黃卓百吉書立本票及共
      同連帶借用證明各一紙在卷可稽（見偵卷第八十、第八十一頁），並於本院調
      查時再提出告訴人與黃卓百吉簽署之「茲收到現金新台幣十三萬元整及華信銀
      行桃園分行Ａ0000000號支票金額新台幣三十七萬元整，共計五十萬元
      整，經親點收受無誤」之收據一紙佐證，而告訴人於本院訊問時亦陳稱：該張
      收據上面的簽名與字，都係伊寫的等語（見本院八十六年十二月二十二日訊問
      筆錄），且不否認收據上其母黃卓百吉之印章為真正，復經本院質諸告訴人倘
      未收訖十三萬元現金，為何書立如此文意之收據，告訴人則當庭語塞。衡情，
      告訴人既係借款之人，則對於借款及計息方式自係錙銖必較，豈有遭預先扣除
      十三萬元重利後，卻於收據上書立親收同額借款之理？又倘已遭被告坑陷十三
      萬元利息，豈有再續委辦系爭房地抵押貸款之理？再者，告訴人偕同其母黃卓
      百吉至前開事務所借款五十萬元時，被告係交付一紙支票及一疊約十多萬元之
      現金交給告訴人等情，亦經證人即在場整理本件借款文件之大千代書事務所辦
      事員丙○○證述在卷可參（見本院八十六年十二月十二日訊問筆錄），顯見被
      告所辯確實貸與告訴人五十萬元，並未事前扣除十三萬元利息等語，應非虛言
      ，堪予採信。
三、綜上各節，告訴人所陳被告利用其須款五十萬元急迫之際，收取十三萬元重利之
    片面指述，顯與本件借款及向銀行貸款之情理有違，且未能證明與事實相符，是
    本件公訴人援依告訴人所指陳之證據，尚不足證明被告有何重利之犯罪事實；此
    外，復查無其他具體事足資證明被告有何起訴書所載之重利犯行，揆諸首揭說明
    ，不能證明被告犯罪，爰為無罪之諭知。
據上論斷，應依刑事訴訟法第三百零一條第一項，判決如主文。
本案經檢察官魏雯祈到庭執行職務。
中      華      民      國    八十九    年      五      月      九      日
                              臺灣桃園地方法院刑事第二庭
                                  審判長法官  王  兆  飛
                                        法官  李  育  仁
                                        法官  傅  中  樂
右正本證明與原本無異。
如不服本判決，應於判決送達後十日內，向本院提出上訴狀。
                                        書記官  梁  麗  雲
中      華      民      國    八十九    年      五      月      九      日


司法院資訊處製作；財團法人民間司法改革基金會備份。
